【裁判字號】    90,易,1283
【裁判日期】    900906
【裁判案由】    詐欺
【裁判全文】
臺灣臺南地方法院刑事判決                          九十年度易字第一二八三號
    公  訴  人  臺灣台南地方法院檢察署檢察官
    被      告  丁○○
    選任辯護人  禎和律師
                林憲聰律師
右列被告因詐欺案件，經公訴人提起公訴，本院判決如左：
    主  文
丁○○無罪。
    理  由
一、公訴意旨略以：如起訴書所載（如附件）。
二、按犯罪事實應依證據認定之，無證據不得推定其犯罪事實；又不能證明被告犯罪
    者，即應諭知無罪之判決，刑事訴訟法第一百五十四條、第三百零一條第一項分
    別定有明文。又刑法第三百三十九條第一項詐欺取財罪之成立，須行為人主觀上
    有為自己或第三人不法所有之意圖，客觀上係以詐術使人將本人或第三人之物交
    付為構成要件。而所謂以詐術使人交付財物，必須行為人確有施用詐術，被詐欺
    人因其詐術陷於錯誤，而交付財物之因果聯瑣。（最高法院四十六年台上字第二
    六○號判例參照）。
三、本件公訴人認被告丁○○涉有詐欺罪嫌，無非以上開事實業據告訴人指訴在卷，
    被告亦坦承因積欠甲○○○債務未償而將上述房屋登記與甲○○○，且未將此事
    告知告訴人，復拒不返還定金與告訴人等情，顯見被告在售屋之初，即明知不可
    能將房屋登記予告訴人及償還其所支付定金之事實，其有不法意圖甚明等資為依
    據。
四、訊據被告固坦承出售上開房屋與告訴人乙○○，並收受訂金新台幣（下同）四十
    五萬五千元，然迄未移轉所有權登記與告訴人，亦未退還訂金與告訴人之事實，
    惟堅決否認有何詐欺犯行，並辯稱：告訴人於買受上開房屋前即知該屋所有權登
    記在他人名下之事實，伊係因積欠甲○○○債務，而將該屋移轉登記與甲○○○
    作為擔保，伊仍有實際處分之權，嗣該屋雖經己○○拍賣承受，並登記在鄭淑櫻
    名下，然其有與己○○協議，如告訴人能給付尾款與己○○，己○○即願將該屋
    讓與告訴人，但告訴人卻不願意等語。
五、經查：
（一）、坐落台南市○區○○段二八號地上、門牌號碼為台南市○○路五八三巷八弄
        三六號之建物（以下簡稱系爭房屋）原登記所有權人為被告之妻陳秀伎，而
        於八十五年八月十三日設定抵押權與己○○，復於八十五年十一月十八日移
        轉所有權登記與甲○○○，被告另於八十五年十二月間將系爭房屋售與乙○○，並於同年十二月二十八日收受訂金新台幣（下同）四十五萬五千元，而
        於八十六年（契約書載為八十四年）一月十四日簽訂買賣契約書，約定買賣
        價金共四百七十萬元，除上開訂金外之尾款，待被告「過戶房屋、土地清楚
        之後，再一次付清」，如被告無法完成過戶，需將定金全數退還告訴人，簽
        約後被告即將該屋交與告訴人使用，嗣於八十九年間經己○○就該屋向本院
        聲請強制執行，並拍賣承受後，將所有權移轉登記與上開土地所有權人鄭淑
        櫻，嗣鄭淑櫻有與被告簽訂買賣契約，由被告買回系爭房屋，而被告亦曾以
        存證信函通知告訴人付款辦理系爭房屋移轉登記等事實，業據被告、告訴人
        及證人己○○供證甚詳，並有定金收據、建物登記謄本、存證信函各一份及
        買賣契約書二份附卷可稽。
（二）、雖告訴人於偵查中指稱：被告先前已將房屋設定抵押權並將所有權移轉登記
        與他人，仍出售該屋與伊，伊只知土地產權不清楚，不知房屋係他人所有，
        嗣該屋果為抵押權人己○○承賣承受，足見被告預有詐欺意圖甚明等語。及
        證人甲○○○雖於本院證稱：伊並未借錢與被告，而係以每戶一百七十萬元
        之價格，向被告買受二戶房屋（其中一戶為系爭房屋），共付價金三百四十
        萬元，嗣伊發現被告將該屋設定抵押與己○○，而不知被告將房屋售與乙○○之事等語。惟該二人與被告就系爭房屋之所有權及價款債務本有爭執，是
        渠等上開供述是否屬實，即有佐以其他事證加以證實之必要。而觀諸告訴人
        與被告所訂上開買賣契約書第二項已載明：「甲方（即告訴人）先付訂金肆
        拾伍萬伍仟元整，其餘尾款伺乙方（即被告）過戶房屋、土地清楚之後，再
        一次付清」等語，可知被告已將系爭房屋過戶尚未清楚之情，明示於契約書
        上。參以證人即律師戊○○於本院證稱：興建系爭房屋之寶傳建設公司因欠
        缺資金，而經被告籌款貸與二、三千萬元之資金，嗣該建設公司因無力清償
        而將餘屋過戶與被告抵債，復由被告將房屋過戶與出資借款之金主，包括甲○○○等人作為擔保，因被告有向甲○○○之女婿丙○○借款轉借與寶傳公
        司，嗣被告無力清償丙○○之借款，故應丙○○之要求將其中二棟房屋登記
        與甲○○○所有，作為擔保，待清償後再取回所有，伊可以肯定甲○○○並
        未出資向被告購買系爭房屋等語，足證告訴人指稱其對於系爭房屋產權不清
        之事全然無知，及證人甲○○○證稱其係向被告買賣取得系爭房屋實際所有
        權等語，並未可信。
（三）、另據證人即律師戊○○於本院證稱：告訴人於買受系爭房屋前，已知系爭房
        屋有糾紛存在，雙方乃約定先付訂金，待糾紛處理完再付尾款，嗣被告透過
        己○○向法院拍賣買回系爭房屋欲讓與告訴人，然告訴人認價金過高，而要
        求被告退回訂金四十五萬（餘）元，但被告認為告訴人已住用該屋三年，如
        以月租一萬五千元計算，三年租金已超過四十五萬元，故不願返還該訂金與
        告訴人等語；以及證人己○○於本院證稱：伊原係系爭房屋之抵押權人，後
        因被告欠伊錢未還，伊向法院聲請實行抵押權，拍賣並承受系爭房屋，嗣被
        告教伊將房屋賣與乙○○，原要求乙○○應付尾款四百二十萬元，後有降價
        ，但還是未談成買賣，現伊將房屋登記在鄭（淑櫻）小姐名下，伊還是有權
        處分，只要告訴人給付價金，伊願將該屋所有權登記與告訴人等語；參以告
        訴人於偵查中陳稱：伊自八十六年三月間住用系爭房屋，至八十九年十一月
        止，並無人趕伊走，亦無付房租等語。足證，告訴人始終有管領使用系爭房
        屋之實，而被告亦有依約處分系爭房屋至告訴人名下之能力及意願，則告訴
        人占用及取得系爭房屋所有權之權利並未受損。至於告訴人應否依約受領系
        爭房屋或請求被告返還定金，及被告如何處理甲○○○之債務問題，均屬債
        務履行與否之民事糾葛，尚難遽認被告即有意圖不法所有詐騙告訴人買受系
        爭房屋並給付定金之事實，被告上開所辯應堪採信。
六、綜上所述，被告既始終保有處分系爭房屋與告訴人之權能及意願，而告訴人亦始
    終有占用系爭房屋之事實，即難謂被告於出售系爭房屋與告訴人之初，即有詐欺
    取財之主觀犯意。此外，復查無其他足認被告有犯詐欺罪之積極證據，揆諸首揭
    法條說明及判例要旨，自應為被告無罪之諭知。
據上論斷，應依刑事訴訟法第三百零一條第一項，判決如主文。
中      華      民      國      九十      年      九    月      六      日
                              臺灣臺南地方法院刑事第二庭
                                        法  官  賴  純  慧
右正本證明與原本無異
如不服本判決應於送達後十日內向本院提出上訴狀
                                        書記官  莊  淑  雅
中      華      民      國      九十      年      九    月      七      日


司法院資訊處製作；財團法人民間司法改革基金會備份。
